---
title: "Distribuições de Probabilidade Teóricas e Empiricas: \n a base de uma análise de dados "
author: "Nath Demetrio"
output:
    html_document:
        toc: yes
        toc_float: yes
---

```{r setup, include=FALSE, warning=F}
knitr::opts_chunk$set(echo = TRUE, message = F, warning = F)

#libs -----
  #explore
    #examining and cleaning dirty data
      if(!require(janitor)){install.packages("janitor"); library(janitor)}
    #useful summary statistics
        if(!require(skimr)){install.packages("skimr")}
    #generalized pairs plot
        if(!require(GGally)){install.packages("GGally")}
    #The Composer of Plots
      if(!require(patchwork)){install.packages("patchwork"); library(patchwork)}
    #Main interface to plotly
      if(!require(plotly)){install.packages("plotly"); library(plotly)}

  #set of packages
    if(!require(tidyverse)){install.packages("tidyverse"); library(tidyverse)}

theme_set(theme_minimal())

```

# Distribições de Probabilidade

## Discretas

### Bernoulli

$X \sim Bern(p)$

```{r}
dados <- tibble(
    var_bernoulli = rbernoulli(n = 1000, p = 0.5)
    )

ggplot(data = dados, aes(x = var_bernoulli)) +
    geom_bar()
```

### Binomial

$X \sim B(n,p)$

```{r}
dados <- tibble(
    var_binomial = rbinom(n = 10000, size = 10, p = 0.1)
    )

ggplot(data = dados, aes(x = var_binomial)) +
    geom_bar()
```

### Poisson

$X \sim P(lambda)$

```{r}
dados <- tibble(
    var_poisson = rpois(n = 1000, lambda = 100)
    )

ggplot(data = dados, aes(x = var_poisson)) +
    geom_bar()

#dpois(20, lambda = 100)
ppois(125, lambda = 100)
```

## Continuas

### Exponencial

$X \sim Exp(\lambda)$

```{r}
dados <- tibble(
    var_exp = rexp(n = 1000, rate = 100)
    )

ggplot(data = dados, aes(x = var_exp)) +
    geom_histogram()

pexp(0.1, rate = 100)
```

### Uniforme

$X \sim U(a,b)$

```{r}
dados <- tibble(
    var_uniforme = runif(n = 10000, min = 0 , max = 10)
    )

ggplot(data = dados, aes(x = var_uniforme)) +
    geom_histogram()
```

### Normal

$X \sim N(\mu,\sigma^2)$

```{r}
dados <- tibble(
    var_normal = rnorm(n = 1000, mean = 1.65, sd = 0.1)
    )

ggplot(data = dados, aes(x = var_normal)) +
    geom_histogram()
```

# Cases

## C.1.1 \~ Uma cientista de dados de sucesso (age)

<!-- distribuições amostrais ~ para falar disso preciso ler melhor sobre o que se trata -->

### Construção da base de dados

Considerando as variáveis aleatórias discutidas até aqui:

```{r}
#tamanho das amostras
n <- 1000

dados <- tibble(
    var_bernoulli = rbernoulli(n, p = 0.5),
    var_binomial = rbinom(n, size = 5, p = 0.25),
    var_poisson = rpois(n, lambda = 3),
    var_exp = rexp(n, rate = 3),
    var_uniforme = runif(n, min = 0 , max = 10),
    var_normal = rnorm(n, mean = 40, sd = 10)
)

dados
```

E se as variáveis fossem...

```{r}
dadosEx <- dados %>% 
    rename(sex_fem = 1,
           process_n = 2,
           firstYear_nProj = 3,
           firstProj_timing = 4,
           kmFromRes = 5,
           age =6
           ) %>% 
    mutate(firstProj_timing = round(firstProj_timing*365,0) )

dadosEx

```

Entender a distribuição dos dados nos permitiria ...

### Boxplot univariado

```{r}
p1 <- dadosEx %>%  
    ggplot(aes(age, fill=1, color=1)) + 
    geom_density(alpha=0.5) +
    labs(y="") + 
    theme(legend.position = "none") +
    theme(axis.text.y=element_blank(), axis.ticks.y=element_blank())

p2 <- dadosEx %>%  
    ggplot(aes(1, age)) + 
    geom_boxplot(color="darkgray") +
    labs(x="") +
    theme(axis.text.x=element_blank(), axis.ticks.x=element_blank())


p1 + p2
```

### Boxplot bivariado

```{r}
p1 <- dadosEx %>%  
    mutate(sex = ifelse(sex_fem == TRUE, "fem", "masc")) %>% 
    ggplot(aes(age, fill = sex, color = sex)) + 
    geom_density(alpha=0.5) +
    labs(y="") +
    theme(axis.text.y=element_blank(), axis.ticks.y=element_blank())

p2 <- dadosEx %>%  
    mutate(sex = ifelse(sex_fem == TRUE, "fem", "masc")) %>% 
    ggplot(aes(1, age, fill = sex)) + 
    geom_boxplot()+
    labs(x="")+ 
    theme(legend.position = "none") +
    theme(axis.text.x=element_blank(), axis.ticks.x=element_blank())

p1 + p2
```

### E se...

```{r}

dadosEx %>% 
    mutate(sex_fem = rbernoulli(n, p = 0.3)) %>% 
    mutate(age = ifelse(sex_fem == T, 
                        rnorm(n, mean = 35, sd = 5), 
                        rnorm(n, mean = 50, sd = 10))) -> dadosEx2

p1 <- dadosEx2 %>%  
    mutate(sex = ifelse(sex_fem == TRUE, "fem", "masc")) %>% 
    ggplot(aes(age, fill = sex, color = sex)) + 
    geom_density(alpha=0.5) +
    labs(y="") +
    theme(axis.text.y=element_blank(), axis.ticks.y=element_blank())

p2 <- dadosEx2 %>%  
    mutate(sex = ifelse(sex_fem == TRUE, "fem", "masc")) %>% 
    ggplot(aes(1, age, fill = sex)) + 
    geom_boxplot()+
    labs(x="")+ 
    theme(legend.position = "none") +
    theme(axis.text.x=element_blank(), axis.ticks.x=element_blank())

p1 + p2

```

## C.1.2 \~ Uma cientista de dados de sucesso (seniori)

Entender a distribuição dos dados nos permitiria ...

### Boxplot univariado

```{r}
set.seed(2021)
dadosEx <- dadosEx %>%  
  mutate(salary = rnorm(n, mean = 9, sd = 2))

p1 <-dadosEx %>% 
  ggplot(aes(salary, color = "", fill = "")) +
    geom_density(alpha=0.5) +
    scale_colour_viridis_d("", begin = 0.45, end = 0.8, option = "C") +
    scale_fill_viridis_d("", begin = 0.45, end = 0.8, option = "C") +
    geom_vline(aes(xintercept = mean(salary), colour = "")) +
    scale_x_continuous(breaks = seq(0,ceiling(max(dadosEx$salary)), 2),
                        guide = guide_axis(n.dodge=2),
                        labels = scales::dollar_format(suffix = "K")) +
    theme(axis.text.y=element_blank(), legend.position = 'none') +
    xlab("") 


p2 <- dadosEx %>%
  ggplot(aes("", salary, color = "", fill = "")) +
  geom_boxplot(alpha=0.5) +
  stat_summary(fun.y="mean", shape=2) +
  scale_colour_viridis_d("", begin = 0.45, end = 0.8, option = "C") +
  scale_fill_viridis_d("", begin = 0.45, end = 0.8, option = "C") +
  scale_y_continuous(breaks = seq(floor(min(dadosEx$salary)),
                                  ceiling(max(dadosEx$salary)), 2),
                      labels = scales::dollar_format(suffix = "K")) +
  theme(legend.position = 'none') +
  ylab("") +
  xlab("") 


ggpubr::ggarrange(p1, p2, ncol=2, nrow=1) +
  plot_annotation(title = 'Fake Data: Salary')

```

### Boxplot bivariado

```{r}
p1 <-dadosEx %>% 
  mutate(level = ifelse(sex_fem == TRUE, "entry", "senior")) %>% 
  ggplot(aes(salary, fill = level, color = level)) +
    geom_density(alpha=0.5) +
    scale_colour_viridis_d("", begin = 0.6, end = 0.8, option = "B") +
    scale_fill_viridis_d("", begin = 0.6, end = 0.8, option = "B") +
    geom_vline(data = . %>% filter(level =="entry"), aes(xintercept = mean(salary), colour = level)) +
    geom_vline(data = . %>% filter(level =="senior"), aes(xintercept = mean(salary), colour = level))  +    
  scale_x_continuous(breaks = seq(0,ceiling(max(dadosEx$salary)), 2),
                        guide = guide_axis(n.dodge=2),
                        labels = scales::dollar_format(suffix = "K")) +
    theme(axis.text.y=element_blank(), legend.position = 'none') +
    xlab("") 


p2 <- dadosEx %>%
  mutate(level = ifelse(sex_fem == TRUE, "entry", "senior")) %>% 
  ggplot(aes("", salary, fill = level, color = level)) +
  geom_boxplot(alpha=0.5) +
  facet_grid(. ~ level) +
  stat_summary(fun.y="mean", shape=2) +
  scale_colour_viridis_d("", begin = 0.6, end = 0.8, option = "B") +
  scale_fill_viridis_d("", begin = 0.6, end = 0.8, option = "B") +
  scale_y_continuous(breaks = seq(floor(min(dadosEx$salary)),
                                  ceiling(max(dadosEx$salary)), 2),
                      labels = scales::dollar_format(suffix = "K")) +
  ylab("") +
  xlab("") 

             
ggpubr::ggarrange(p1, p2, ncol=2, nrow=1, common.legend = TRUE, legend="bottom") +
  plot_annotation(title = 'Fake Data: Salary vs. Seniority')

```

### E se...

```{r}
set.seed(2021)
dadosEx_1 <-  dadosEx %>% 
    mutate(sex_fem = rbernoulli(n, p = 0.3)) %>% 
    mutate(salary = ifelse(sex_fem == T, 
                        rnorm(n, mean = 6, sd = 2.5), 
                        rnorm(n, mean = 12, sd = 3))) -> dadosEx2

p1 <- dadosEx_1 %>% 
  mutate(level = ifelse(sex_fem == TRUE, "entry", "senior")) %>% 
  ggplot(aes(salary, fill = level, color = level)) +
    geom_density(alpha=0.5) +
    scale_colour_viridis_d("", begin = 0.6, end = 0.8, option = "B") +
    scale_fill_viridis_d("", begin = 0.6, end = 0.8, option = "B") +
    geom_vline(data = . %>% filter(level =="entry"), aes(xintercept = mean(salary), colour = level)) +
    geom_vline(data = . %>% filter(level =="senior"), aes(xintercept = mean(salary), colour = level))  +    
  scale_x_continuous(breaks = seq(0,ceiling(max(dadosEx$salary)), 2),
                        guide = guide_axis(n.dodge=2),
                        labels = scales::dollar_format(suffix = "K")) +
    theme(axis.text.y=element_blank(), legend.position = 'none') +
    xlab("") 


p2 <- dadosEx_1 %>%
  mutate(level = ifelse(sex_fem == TRUE, "entry", "senior")) %>% 
  ggplot(aes("", salary, fill = level, color = level)) +
  geom_boxplot(alpha=0.5) +
  facet_grid(. ~ level) +
  stat_summary(fun.y="mean", shape=2) +
  scale_colour_viridis_d("", begin = 0.6, end = 0.8, option = "B") +
  scale_fill_viridis_d("", begin = 0.6, end = 0.8, option = "B") +
  scale_y_continuous(breaks = seq(floor(min(dadosEx$salary)),
                                  ceiling(max(dadosEx$salary)), 2),
                      labels = scales::dollar_format(suffix = "K")) +
  ylab("") +
  xlab("") 

             
ggpubr::ggarrange(p1, p2, ncol=2, nrow=1, common.legend = TRUE, legend="bottom") +
  plot_annotation(title = 'Fake Data: Salary vs. Seniority')

```

#### escala

```{r}
dadosEx2 <- dadosEx2 %>% mutate(salary = ifelse(salary < 0, mean(salary), salary))

dadosEx2 %>% 
  mutate(salary = salary * 1000) %>% 
  select(age, salary, years_since_graduation = firstYear_nProj) %>% 
  pivot_longer(everything()) %>% 
  ggplot(aes(name, value, color = name, fill = name)) +
    geom_boxplot(alpha = 0.3) +
    theme(legend.position = 'none') +
    scale_colour_viridis_d("", option = "E") +
    scale_fill_viridis_d("",  option = "E") +
    xlab("")  +
    ylab("") +
    ggtitle("Fake Data")
```

```{r}
dadosEx2 %>% 
  select(age, salary, years_since_graduation = firstYear_nProj) %>% 
  pivot_longer(everything()) %>% 
  ggplot(aes(name, value, color = name, fill = name)) +
    geom_boxplot(alpha = 0.3) +
    theme(legend.position = 'none') +
    scale_colour_viridis_d("", option = "E") +
    scale_fill_viridis_d("",  option = "E") +
    xlab("")  +
    ylab("")+
    ggtitle("Fake Data")
```

```{r}
p1 <- dadosEx2 %>% 
  select(age, salary, years_since_graduation = firstYear_nProj) %>% 
  scale() %>% 
  as_tibble() %>% 
  pivot_longer(everything()) %>% 
  ggplot(aes(name, value, color = name, fill = name)) +
    geom_boxplot(alpha = 0.3) +
    theme(legend.position = 'none') +
    scale_colour_viridis_d("",  end = 0.95, option = "E") +
    scale_fill_viridis_d("",  end = 0.95,  option = "E") +
    xlab("") +
    ylab("")  +
    ggtitle("Z-Score Standardization")


p2 <- dadosEx2 %>% 
  select(age, salary, years_since_graduation = firstYear_nProj) %>% 
  mutate(across(everything(), ~scales::rescale(.x, to = c(0, 1)))) %>% 
  pivot_longer(everything()) %>% 
  ggplot(aes(name, value, color = name, fill = name)) +
    geom_boxplot(alpha = 0.3) +
    theme(legend.position = 'none') +
    scale_colour_viridis_d("",  end = 0.95, option = "E") +
    scale_fill_viridis_d("",  end = 0.95, option = "E") +
    xlab("") +
    ylab("")  +
    ggtitle("Min-Max Scaling")


p2 + p1 + plot_annotation(title = 'Fake Data')
```

```{r}
dadosEx2 %>% select(age, salary, years_since_graduation = firstYear_nProj) %>% skimr::skim() 
```

### Correlação

> Correlação não é causalidade, MAS AJUDA!

```{r }
dadosEx %>% GGally::ggpairs()
```

```{r }
dadosEx %>% GGally::ggpairs(mapping = aes(color = sex_fem))
```

```{r }
dadosEx %>% 
    mutate(sex_fem = rbernoulli(n, p = 0.3)) %>% 
    mutate(age = ifelse(sex_fem == T, 
                        rnorm(n, mean = 38, sd = 5), 
                        rnorm(n, mean = 45, sd = 10))) %>% 
    GGally::ggpairs(mapping = aes(color = sex_fem))
```

## C.2 \~ American Math Society Survey Data

Counts of new PhDs in the mathematical sciences for 2008-09 and 2011-12 categorized by type of institution, gender, and US citizenship status.

```{r, eval = F}
library(carData)

data("AMSsurvey") 
AMSsurvey %>% glimpse
#?AMSsurvey

```

<!-- # Case  ~ government is doing for people in poverty  -->

```{r, eval = F, echo = F}
library(carData)

data("WVS") 
WVS %>% glimpse
#?WVS

```

## C.3 \~ School Science Survey Data

attitudes to science, from a survey where there were results from 20 classes in private schools and 46 classes in public schools. - like: a summary score based on two of the questions, on a scale from 1 (dislike) to 12 (like)

```{r}
library(DAAG)

data("science") 
science %>% glimpse
#?science

```

## C.4 \~ Fertility and Socioeconomic Indicators

```{r }
data("swiss") 

swiss %>% GGally::ggpairs()

```

```{r }
swiss %>%
    mutate(Fertility_gr = ifelse(Fertility < 75, "baixa", "alta")) %>% 
    GGally::ggpairs(mapping = aes(color = Fertility_gr))

```

## C.5 \~ temperatura

```{r}
library(ggridges)
data("lincoln_weather")

#lincoln_weather %>% glimpse
lincoln_weather <- lincoln_weather %>% janitor::clean_names() %>%  glimpse


#distribution
ggplot(lincoln_weather, aes(x = mean_temperature_f, y = month, fill = stat(x))) +
  geom_density_ridges_gradient(scale = 3, rel_min_height = 0.01) +
  scale_fill_viridis_c(name = "Temp. [F]", option = "C") +
  labs(title = 'Temperatures in Lincoln NE in 2016') +
  theme_minimal()
```

```{r}
ggplot(lincoln_weather,
    aes(y = mean_temperature_f, x = month, fill = mean_temperature_f)) +
    coord_flip() +
    geom_boxplot()
```

## C.6 \~ Avengers

```{r}
library(tidyverse)

avengers_raw <- "https://raw.githubusercontent.com/fivethirtyeight/data/master/avengers/avengers.csv" %>%
  base::url() %>% 
  readr::read_csv() %>% 
  janitor::clean_names() %>% 
  dplyr::glimpse()
```

```{r}
avengers_raw <- avengers_raw %>% 
  mutate(death1 = forcats::fct_recode(death1, dead = "YES", not_dead = "NO")) %>%
  mutate(return1 = forcats::fct_recode(return1, return = "YES", not_return = "NO")) %>% 
  mutate(return1 = forcats::fct_explicit_na(return1, "not_dead")) %>% 
  glimpse
```

```{r}
theme_set(theme_minimal() + theme(legend.position = 'none'))


p1 <- avengers_raw %>% 
  ggplot(aes(years_since_joining, color = "", fill = "")) +
    geom_density(alpha=0.5) +
    scale_colour_viridis_d("", begin = 0.45, end = 0.8) +
    scale_fill_viridis_d("", begin = 0.45, end = 0.8) +
    geom_vline(aes(xintercept = mean(years_since_joining), colour = "")) +
    scale_x_continuous(breaks = seq(min(avengers_raw$years_since_joining),
                                    max(avengers_raw$years_since_joining), 10)) +
    theme(axis.text.y=element_blank()) +
    xlab("") 



p2 <- avengers_raw %>%
  ggplot(aes("", years_since_joining, color = "", fill = "")) +
  geom_boxplot() +
  stat_summary(fun.y="mean", shape=2) +
  scale_colour_viridis_d("", begin = 0.45, end = 0.5) +
  scale_fill_viridis_d("", begin = 0.45, end = 0.5, alpha = 0.5) +
  scale_y_continuous(breaks = seq(min(avengers_raw$years_since_joining),
                                  max(avengers_raw$years_since_joining), 10)) +
  xlab("") +
  ylab("")

ggpubr::ggarrange(p1, p2, ncol=2, nrow=1) +
  plot_annotation(title = 'Avengers: years_since_joining')

```

```{r}
theme_set(theme_minimal())


p1 <- avengers_raw %>% 
  ggplot(aes(years_since_joining, fill = death1, colour = death1)) +
    geom_density(alpha=0.5) +
    scale_colour_viridis_d("", end = 0.8) +
    scale_fill_viridis_d("", end = 0.8) +
  geom_vline(data = . %>% filter(death1 =="dead"), aes(xintercept = mean(years_since_joining), colour = death1)) +
  geom_vline(data = . %>% filter(death1 =="not_dead"), aes(xintercept = mean(years_since_joining), colour = death1))  +
      theme(axis.text.y=element_blank()) +
      scale_x_continuous(breaks = seq(min(avengers_raw$years_since_joining),
                                    max(avengers_raw$years_since_joining), 10)) +
    xlab("") 


p2 <- avengers_raw %>%
  ggplot(aes("", years_since_joining, fill = death1, colour = death1)) +
  geom_boxplot() +
  facet_grid(. ~ death1) +
  scale_colour_viridis_d("", end = 0.8) +
  scale_fill_viridis_d("", end = 0.8, alpha = 0.5) +
  xlab("") + 
  ylab("") + 
      scale_y_continuous(breaks = seq(min(avengers_raw$years_since_joining),
                                    max(avengers_raw$years_since_joining), 10)) +
  theme(legend.position = 'bottom') 

ggpubr::ggarrange(p1, p2, ncol=2, nrow=1, common.legend = TRUE, legend="bottom") +
  plot_annotation(title = 'Avengers: years_since_joining vs. Death (at least once)')

```

```{r}
theme_set(theme_minimal())

p1 <- avengers_raw %>% 
  mutate(death1 = forcats::fct_recode(death1, dead = "YES", not_dead = "NO")) %>%
  mutate(return1 = forcats::fct_recode(return1, return = "YES", not_return = "NO")) %>% 
  mutate(return1 = forcats::fct_explicit_na(return1, "not_dead")) %>% 
  mutate(return1 = forcats::fct_infreq(return1)) %>% 
  ggplot(aes(years_since_joining, fill = return1, colour = return1)) +
    geom_density(alpha=0.5) +
    scale_colour_viridis_d("", end = 0.8) +
    scale_fill_viridis_d("", end = 0.8)  +
  geom_vline(data = . %>% filter(return1 =="not_return"), aes(xintercept = mean(years_since_joining), colour = return1)) +
  geom_vline(data = . %>% filter(return1 =="return"), aes(xintercept = mean(years_since_joining), colour = return1))  +
  geom_vline(data = . %>% filter(return1 =="not_dead"), aes(xintercept = mean(years_since_joining), colour = return1)) +
      theme(axis.text.y=element_blank()) +

      scale_x_continuous(breaks = seq(min(avengers_raw$years_since_joining),
                                    max(avengers_raw$years_since_joining), 10)) +
  xlab("") 

p2 <- avengers_raw %>%
  mutate(death1 = forcats::fct_recode(death1, dead = "YES", not_dead = "NO")) %>%
  mutate(return1 = forcats::fct_recode(return1, return = "YES", not_return = "NO")) %>% 
  mutate(return1 = forcats::fct_explicit_na(return1, "not_dead")) %>% 
  mutate(return1 = forcats::fct_infreq(return1)) %>% 
  ggplot(aes("", years_since_joining, fill = return1, colour = return1)) +
  facet_grid(. ~ return1) +
  geom_boxplot() +
    scale_y_continuous(breaks = seq(min(avengers_raw$years_since_joining),
                                    max(avengers_raw$years_since_joining), 10)) +
  scale_colour_viridis_d("", end = 0.8) +
  scale_fill_viridis_d("", end = 0.8, alpha = 0.5) +
  xlab("") +
  ylab("") 

ggpubr::ggarrange(p1, p2, ncol=2, nrow=1, common.legend = TRUE, legend="bottom") +
  plot_annotation(title = 'Avengers: years_since_joining vs. Return (at least once)')

```

```{r}
avengers_raw %>% 
  janitor::tabyl(gender) %>% 
  mutate(percent = scales::percent(percent)) %>% 
  kableExtra::kbl() %>%
  kableExtra::kable_styling(full_width = F)
```

```{r}
theme_set(theme_minimal())


p1 <- avengers_raw %>% 
  ggplot(aes(years_since_joining, fill = gender, colour = gender)) +
    geom_density(alpha=0.5) +
    scale_colour_viridis_d("", end = 0.8) +
    scale_fill_viridis_d("", end = 0.8) +
    geom_vline(data = . %>% filter(gender =="FEMALE"), aes(xintercept = mean(years_since_joining), colour = gender)) +
  geom_vline(data = . %>% filter(gender =="MALE"), aes(xintercept = mean(years_since_joining), colour = gender)) +
      theme(axis.text.y=element_blank()) +
      scale_x_continuous(breaks = seq(min(avengers_raw$years_since_joining),
                                    max(avengers_raw$years_since_joining), 10)) +
    xlab("") 


p2 <- avengers_raw %>%
  ggplot(aes("", years_since_joining, fill = gender, colour = gender)) +
  geom_boxplot() +
  facet_grid(. ~ gender) +
  scale_colour_viridis_d("", end = 0.8) +
  scale_fill_viridis_d("", end = 0.8, alpha = 0.5) +
  xlab("") + 
  ylab("") + 
      scale_y_continuous(breaks = seq(min(avengers_raw$years_since_joining),
                                    max(avengers_raw$years_since_joining), 10)) +
  theme(legend.position = 'bottom') 

ggpubr::ggarrange(p1, p2, ncol=2, nrow=1, common.legend = TRUE, legend="bottom") +
  plot_annotation(title = 'Avengers: years_since_joining vs. Gender')

```

```{r}


p1 <- avengers_raw %>% 
  ggplot(aes(appearances, fill = gender, colour = gender)) +
    geom_density(alpha=0.5) +
    scale_colour_viridis_d("", end = 0.8) +
    scale_fill_viridis_d("", end = 0.8) +
    geom_vline(data = . %>% filter(gender =="FEMALE"), aes(xintercept = mean(appearances), colour = gender)) +
  geom_vline(data = . %>% filter(gender =="MALE"), aes(xintercept = mean(appearances), colour = gender)) +
      theme(axis.text.y=element_blank()) +
      scale_x_continuous(breaks = seq(0,
                                    max(avengers_raw$appearances), 500)) +
    xlab("") 


p2 <- avengers_raw %>%
  ggplot(aes("", appearances, fill = gender, colour = gender)) +
  geom_boxplot() +
  ggrepel::geom_text_repel(data = . %>% group_by(gender) %>% filter(appearances %in% boxplot.stats(appearances)$out) ,
            aes(label = name_alias, y = appearances), size = 3) +
  facet_grid(. ~ gender) +
  scale_colour_viridis_d("", end = 0.8) +
  scale_fill_viridis_d("", end = 0.8, alpha = 0.5) +
  xlab("") + 
  ylab("") + 
      scale_y_continuous(breaks = seq(0,
                                    max(avengers_raw$appearances), 500)) +
  theme(legend.position = 'bottom') 

ggpubr::ggarrange(p1, p2, ncol=2, nrow=1, common.legend = TRUE, legend="bottom") +
  plot_annotation(title = 'Avengers: Appearances vs. Gender')

```

```{r}
avengers_raw %>%
  ggplot(aes("", appearances, fill = gender, colour = gender)) +
  geom_boxplot() +
  ggrepel::geom_text_repel(data = . %>% group_by(gender) %>% filter(appearances %in% boxplot.stats(appearances)$out) ,
            aes(label = name_alias, y = appearances), size = 3) +
  facet_grid(. ~ gender) +
  scale_colour_viridis_d("", end = 0.8) +
  scale_fill_viridis_d("", end = 0.8, alpha = 0.5) +
  xlab("") + 
      scale_y_continuous(breaks = seq(0,
                                    max(avengers_raw$appearances), 500)) +
  theme(legend.position = 'none') +
  ggtitle("Avengers: Appearances vs. Gender")

```

# Conclusões

> Ao avaliar uma distribuição, observe:

-   forma: simétrica, assimétrica (à esquerda/direita)
-   outliers: observações que se diferenciam drasticamente dos demais
-   dispersão: variabilidade das observações
-   posição: centro das observações

> E o que tudo isso tem a ver com Machine Learning?

Tudo! O que discutimos até aqui, é o que os algoritmos de ML fazem de forma escalonada. E cabe a você, cientista de dados, garantir os ajustes necessários para que os modelos possam utilizar os dados da melhor forma, seja para inferência ou predição.

> E lembre-se: você é a porta voz dos dados, porém não se trata de você!

Toda essa teoria deve ser um meio e não um fim, então não perca o foco na (o) cliente final.
